【裁判字號】    94,交上訴,113
【裁判日期】    950808
【裁判案由】    過失致死
【裁判全文】
臺灣高等法院刑事判決               94年度交上訴字第113號
上  訴  人  臺灣板橋地方法院檢察署檢察官
被      告  乙○○
選任辯護人  林金鈴律師
上列上訴人因過失致死案件，不服臺灣板橋地方法院93年度交訴
字第36號，中華民國94年5月10日第一審判決（起訴案號：臺灣
板橋地方法院檢察署91年度偵字第20528號），提起上訴，本院
判決如下：
    主  文
上訴駁回。
    理  由
一、公訴意旨略稱：被告乙○○領有營業大貨車駕駛執照，駕駛
    營業大貨車運送磚塊，為從事駕駛業務之人，於民國91年10
    月18日12時25分許，駕駛營業用大貨車（車牌號碼AO-837號
    ），沿臺北縣新莊市○○路往臺北縣樹林市方向行駛，行經
    新莊市○○路61之16號前，理應注意車輛在同一車道行駛時
    ，後車應與前車之間保持隨時可以煞停之距離，且應注意車
    前狀況及兩車併行之間隔，並隨時採取必要之安全措施，而
    依當時情形，又無不能注意之情事，竟疏未注意，致其車右
    邊照後鏡之Ｌ型鐵管，自後撞擊同向騎乘輕型機車（車牌號
    碼LKN-891號）之陳明旗左上方背部，致陳明旗人車倒地後
    ，頭部遭該營業大貨車輾過當場死亡，因認被告涉犯刑法第
    276條第2項之業務過失致死罪嫌。
二、按犯罪事實應依證據認定之，無證據不得認定其犯罪事實。
    又不能證明被告犯罪者，即應諭知無罪之判決。刑事訴訟法
    第154條第2項、第301條第1項分別定有明文。次按認定犯罪
    事實，須依證據，而所謂證據，係指合法之積極證據就犯罪
    事實能為具體之證明者而言；而認定不利於被告之事實，須
    依積極證據，苟積極證據不足為不利於被告事實之認定時，
    即應為有利於被告之認定，更不必有何有利之證據（最高法
    院30年上字第816號判例意旨參照）。再按所謂「積極證據
    足以為不利被告事實之認定」，係指據為刑事訴訟法上證明
    之全盤證據資料，無論其為直接證據或間接證據，在客觀上
    均須達於通常一般之人均不致於有所懷疑，而得確信其為真
    實之程度，始得據為有罪之認定。若其關於被告是否犯罪之
    證明未能達此程度，而有合理性懷疑之存在，致使無從形成
    有罪之確信，即不得遽為不利於被告之認定，此觀諸最高法
    院76年台上字第4986號判例意旨自明。
三、公訴意旨認被告乙○○涉有前開罪嫌，無非以：依法務部法
    醫研究所（91）法醫所醫鑑字第1583號鑑定書所載，死者陳
    明旗頭部、臉部被輾過致死，左背之擦傷是身上多處擦傷之
    一。又依新莊分局現場勘察報告所載：經實地勘察現場路面
    平整，應可排除死者不慎意外所致，而依現場所拍攝之照片
    ，路邊之水溝蓋並沒有凹凸不平足以到讓被害人摔倒的程度
    。又依91年11月5日該署勘驗筆錄所載，營卡車之右方後照
    鏡係單管構造固定在前方車上為Ｌ型，Ｌ型橫管面光滑底面
    略有生銹，直管部分有一生銹圓孔，鏡面底端離地約133公
    分、橫管底端離地124公分、鏡面頂端離地158公分、橫管長
    34公分、直管長10公分、鏡面背部有擦痕；其高度與93年2
    月20日所作勘驗，以死者之弟陳明宗騎坐機車與營卡車靠近
    後比對，與相驗照片之死者陳明旗瘀傷位置相符。而依臺灣
    省臺北縣區車輛行車事故鑑定委員會北鑑字第920126號鑑定
    報告，亦認依現場地面刮痕走向、散落物、機車倒地位置、
    死者體傷位置相片及被告車輛右前保險桿受損，被害人機車
    右側車身受損之情況研判，認是被告營大貨車超車時未保持
    安全間隔，追撞被害人機車之可能性較高。縱如被告所辯，
    未擦撞到被害人機車，被告之營業大貨車亦有未注意兩車併
    行間隔，未隨時採取必要安全措施，被告之營業大貨車才會
    輾過被害人頭部及臉部云云為其主要論據。
四、訊據被告乙○○於上揭時間駕車行經上揭地點，嗣其大貨車
    輾壓被害人致死之事實，惟堅決否認有何過失致死犯行，辯
    稱：伊沒有撞到被害人及被害人機車等語。經查：
  (一)依卷附法務部法醫研究所（91）法醫所醫鑑字第1583號鑑定
    書所載（見臺灣板橋地方法院檢察署91年度相字第1234號卷
    第65至70頁），認為被害人陳明旗是頭部臉部被輾過致死，
    左背之擦傷是身上多處擦傷之一，無法認定就是貨車之後照
    鏡所為。且依卷附被害人陳明旗之背部左上方擦傷照片（見
    臺灣板橋地方法院檢察署93年度偵續字第7號卷第45頁），
    該擦傷係略呈左上、右下之斜向傷痕，實難遽認係遭被告所
    駕駛營業大貨車右邊照後鏡之Ｌ型鐵管（該鐵管自車前角度
    看為Ｌ型，自車後角度看則呈」型）撞擊所致。又依該所95
    年5月25日法醫理字第0950001304號函亦敘明：被害人陳明
    旗左背之擦挫傷因皮下出血成分不甚明顯，所以就算成擦傷
    。當然皆是有與他物接觸所造成，但無法以此認定是他物撞
    擊或是自己本身去撞擊他物或地面。另就傷口的表面並未發
    現特殊印記完全符合後照鏡的樣子，也即是說，只從該傷之
    形狀無法研判為「是」或「不是」後照鏡撞上等情。公訴意
    旨雖認本件車禍係肇因於被告駕駛之營業大貨車右邊照後鏡
    之Ｌ型鐵管，自後撞擊同向騎乘輕型機車之被害人陳明旗左
    上方背部，致被害人人車倒地云云。惟依法務部法醫研究所
    前後兩次之意見，應認公訴意旨此部分所認，尚屬無據。
  (二)另依卷附之臺北縣政府警察局新莊分局現場堪察報告，認依
    被告營業大貨車防捲護欄高度及被害人機車左側車殼相關擦
    痕高度與型態不符研判，初步排除兩車於行進間直接接觸之
    可能；又依在兩車車上所採跡證比對結果，亦未發現兩車之
    關聯性；營業大貨車右側載貨框下方防捲入之鐵欄高度約53
    公分，惟被害人騎乘機車以正常狀態行駛，高度應超過1公
    尺，若兩車相距甚近，因營業大貨車車體右方有防捲護欄，
    應不致於造成被害人直接傾倒於地面，被害人毛衣左側經檢
    視，亦未發現相類似之擦抹痕，由此研判兩車相距一定距離
    ，並非緊靠行駛；「至於車禍發生原因經實地勘察現場路面
    平整，應可排除死者不慎意外所致，惟究係與AO-837號營大
    貨車是否具相當因果關係，從現場跡證則無法研判」（見臺
    灣板橋地方法院檢察署91年度相字第1234號卷第55至60頁）
    。上揭現場勘察報告固認「至於車禍發生原因經實地勘察現
    場路面平整，應可排除死者不慎意外所致」，但經原審至車
    禍現場勘驗，依勘驗時所照之現場照片所示，現場道路邊緣
    確舖設有水泥水溝蓋，該水泥水溝蓋則呈兩側較凸起，中間
    較低陷狀，能否謂現場路面平整，應可排除死者不慎意外所
    致，不無疑問。公訴意旨認路邊之水溝蓋並沒有凹凸不平足
    以到讓被害人摔倒的程度云云，亦嫌率斷。
  (三)再據目擊本件車禍之證人甲○○於偵查中具結後分別證稱：
    「當時我在瓊林路上行駛，看到被告與死者同方向前進，死
    者車身有一半並行在被告車子右後方，我距離他們三個車身
    ，看到死者突然加速想從右邊超被告的車，死者全部車身行
    至被告車前輪與後輪間，壓到路旁水溝蓋的凹槽，死者車往
    右前方衝出去，死者則往左前方被告車底衝去，當時車速約
    40公里，被告壓到死者後煞車即下車查看打電話報警」、「
    死者超車時與被告車尚有1公尺寬的距離，所以死者並沒有
    撞到車，是死者自己跌倒，而且該處還有機車搖晃跌倒的車
    輪痕跡」（見臺灣板橋地方法院檢察署91年度偵字第20528
    號卷第30頁），「我駕7A-090計程車，因酒駕要去樹林監理
    站聽講習，我於下午1點30分要趕到，所以當時我未載客，
    沿路空車慢慢開，案發當時我在聽免持聽筒手機，因此開得
    很慢，當天中午12點多，能見度高，我與肇事車子間隔3至5
    步距離，只有一個車道，車流量不多，時速40左右，我車子
    跟在肇事車子後面，跟他正後方，我較靠中間分道，乙○○
    開在中間車道，死者機車騎在葉某後面，他要超車，我看到
    機車從右邊變換車道，葉某車子一直是直行的，突然機車超
    車，往右跌倒」、「他超車到右邊時，一剎那，有衝到水溝
    蓋，搖晃二、三下，死者跌倒，機車往右方衝出去，人往車
    底下鑽，安全帽被壓出『啵』一聲，滾到山旁，又掉下來，
    腦漿分三方向噴出，二車沒有擦撞」、「我看到死者機車往
    右前方超車，超車後，我看機車意圖超越被告所駕車子，往
    右可能壓到高低不平水溝蓋，造成機車搖晃二、三下，死者
    往右跌倒，車往前衝出去」、「人在水溝蓋左側，二車沒有
    擦撞，車道不寬，我在後面看到機車有壓到水溝蓋，我看死
    者倒地前，車子有搖晃，他有經過一個水溝蓋，至於為何倒
    地，我不清楚」（見臺灣板橋地方法院檢察署93年度偵續字
    第7號卷第12、13頁），則本件非但無任何證據足以證明係
    因被告駕駛之營業大貨車撞擊被害人或被害人機車以致被害
    人人車倒地，肇致被害人死亡結果，依證人甲○○所述情節
    ，確有可能是因被害人欲自被告營業大貨車右側超車之際，
    機車駛經水溝蓋時搖晃後人車倒車，肇致被害人遭被告營業
    大貨車之右後輪輾壓而死亡，尚難遽認被告就本件車禍之發
    生有何未盡注意義務之過失可言。
  (四)至於卷附之臺灣省臺北縣區車輛行車事故鑑定委員會北鑑字
    第920126號鑑定報告（見臺灣板橋地方法院檢察署91年度偵
    字第20528號卷第121至123頁），雖認依現場地面刮痕走向
    、散落物、機車倒地位置、死者體傷位置相片等研判，認是
    被告營業大貨車超車時未保持安全間隔，追撞被害人機車之
    可能性較高云云。惟本件並無任何證據證明於車禍發生當時
    ，被告駕駛之營業大貨車正欲超越被害人之機車，且依證人
    甲○○之證詞，當時是原本在被告營業大貨車後方之被害人
    機車欲加速自營業大貨車之右側超車，於行至營業大貨車右
    側時人車倒地，肇致被害人死亡之結果。況本件再送請臺灣
    省行車事故覆議鑑定委員會覆議，亦認依卷附跡證資料研議
    ，認為本案無兩車接觸之明確證據，且肇事過程不明，亦有
    該會92年7月30日府覆議字第9210716號函在卷可按。是上揭
    鑑定報告認是被告營業大貨車超車時未保持安全間隔，追撞
    被害人機車之可能性較高云云，尚乏依據，不足採為不利於
    被告之認定。
  (五)公訴意旨雖指：縱如被告所辯，未擦撞到被害人機車，被告
    之營業大貨車亦有未注意兩車併行間隔，未隨時採取必要安
    全措施，被告之營業大貨車才會輾過被害人頭部及臉部云云
    。惟依卷附之臺北縣政府警察局新莊分局現場堪察報告，認
    被告駕駛之營業大貨車右側載貨框下方防捲入之鐵欄高度約
    53公分，惟被害人騎乘機車以正常狀態行駛，高度應超過1
    公尺，若兩車相距甚近，因營業大貨車車體右方有防捲護欄
    ，應不致於造成被害人直接傾倒於地面，被害人毛衣左側經
    檢視，亦未發現相類似之擦抹痕，由此研判兩車相距一定距
    離，並非緊靠行駛，有如前述，是亦難指被告有如公訴意旨
    指所指未注意兩車併行間隔，未隨時採取必要安全措施之過
    失情事。
  (六)本件再依告訴人之聲請，送請臺灣科技大學，就機車倒置之
    情形為調查，惟據該校函覆無法辦理等情，亦有該校95年5
    月2日台科大研字第0950002469號函在卷可考，併予敘明。
五、綜上所述，被告前揭所辯應堪採信，此外，復查無其他積極
    證據足資證明被告有公訴意旨所指之業務過失致死犯行，自
    屬不能證明被告犯罪，原審因為被告無罪判決之諭知，經核
    並無違誤。上訴意旨，仍執陳詞，略謂被告確有越線撞擊被
    害人之事實云云，指摘原判決不當，為無理由，應予駁回。
據上論斷，應依刑事訴訟法第368條，判決如主文。
本案經檢察官邱美育到庭執行職務。
中    華    民    國    95    年    8     月    8     日
                  刑事第二十庭  審判長法  官  尤豐彥
                                      法  官  張明松
                                      法  官  吳鴻章
以上正本證明與原本無異。
如不服本判決，應於收受送達後十日內向本院提出上訴書狀，其
未敘述上訴之理由者並得於提起上訴後十日內向本院補提理由書
（均須按他造當事人之人數附繕本）。
                                      書記官  魏淑娟
中    華    民    國    95    年    8     月    11    日


司法院資訊處製作；財團法人民間司法改革基金會備份。
